【裁判字號】    95,自,2
【裁判日期】    950913
【裁判案由】    行使偽造文書等
【裁判全文】
臺灣花蓮地方法院刑事判決                 95年度自字第2號
自  訴  人  乙○○
            丙○○
                    號
            丁○○
前三人共同
自訴代理人  俞建界律師
被      告  甲○○
上列被告因行使偽造文書等案件，經自訴人提起自訴，本院判決
如下：
    主  文
甲○○無罪。
    理  由
一、自訴意旨略以：被告甲○○於民國93年11月間，明知自訴人
    乙○○前提供其所有坐落花蓮縣光復鄉○○段第1084-23地
    號土地1筆暨其上1002建號、門牌號碼為花蓮縣光復鄉○○
    村○○路86號之房屋1棟（下稱乙○○所有房地）、自訴人
    丙○○所有坐落花蓮縣光復鄉○○段第700-2地號土地1筆（
    下稱丙○○所有土地）、自訴人丁○○所有坐落花蓮縣光復
    鄉○○段第414地號土地1筆（下稱丁○○所有土地），共同
    擔保而設定最高限額230萬元抵押，向花蓮縣光豐地區農會
    （下稱光豐農會）貸款160萬元（自訴狀誤載為180萬元）。
    嗣乙○○為清償上開債務，僅委託被告代為介紹、脫售乙○○所有房地，並未委託被告一併處理丙○○及丁○○所有之
    土地，詎被告見有機可乘，竟對自訴人乙○○、丙○○、丁○○訛稱為脫售乙○○所有房地，及塗銷上開共同擔保借款
    各筆房地抵押權之需，取得自訴人3人之印鑑證明書、國民
    身分證暨印鑑章等資料，旋即委由不知情之代書林秀蓁盜用
    、盜蓋自訴人等之印章，偽造自訴人等將上開房地出售予被
    告之土地建築改良物買賣所有權移轉契約書、土地登記申請
    書，再由不知情之林秀蓁持向花蓮縣鳳林地政事務所申請辦
    理所有權移轉登記，以此明知不實之事項使該管公務員登載
    於其職務上所掌之土地登記簿公文書上，均足生損害於自訴
    人，被告因之詐得自訴人3人所有之前開土地、房屋。嗣被
    告於取得上開自訴人3人所有土地及房屋後，先於93年12 月
    30日以自訴人乙○○所有房地為擔保，向光豐農會設定最高
    限額抵押貸款190萬元，復於94年1月12日以自訴人丙○○、
    丁○○所有土地為共同擔保，向光豐農會設定最高限額抵押
    貸款60萬元，被告總計詐貸得款250萬元，然除代自訴人乙○○清償前述180萬元之欠款外，其餘款項被告均將之據為
    己有，花用殆盡，且經自訴人等寄發存證信函通知被告，均
    置之不理。因認被告涉有刑法第216條、第210條之行使偽造
    私文書、第214條之使公務員登載不實及刑法第339條第1項
    之詐欺等罪嫌云云。
二、按犯罪事實應依證據認定之，無證據不得認定犯罪事實；不
    能證明被告犯罪者，應諭知無罪之判決，刑事訴訟法第154
    條第2項、第301條第1項分別定有明文。又事實之認定，應
    憑證據，如未能發現相當證據，或證據不足以證明，自不能
    以推測或擬制之方法，以為裁判基礎（最高法院40年台上字
    第86號判例意旨參照）。
三、自訴人等認被告涉有上開犯行，無非以證人林秀蓁之證詞、
    土地建築改良物買賣所有權移轉契約、土地登記申請書、土
    地登記簿、土地登記第二類謄本暨異動索引表、自訴人等之
    身分證、印鑑證明書、存證信函等，資為其論據。質之被告
    固供承有將自訴人乙○○、丙○○、丁○○所有之土地、房
    屋均移轉所有權登記為其所有等情，然堅決否認有何偽造文
    書、詐欺之犯行，辯稱：伊係受乙○○委託代為全權處理其
    債務，原本處理方式係將乙○○所有之房地移轉登記予伊，
    以便以其名義向光豐農會再行貸款來清償乙○○之債務，嗣
    因該筆房地所貸得之款項不足清償債務，伊再取得乙○○、
    丙○○、丁○○之授權暨同意，以同樣方式將丙○○、丁○○所有之土地移轉予伊，再貸款來清償債務，且伊貸得款項
    均有用於清償乙○○之債務，並無挪作他用，故伊並無偽造
    文書或詐欺等犯行等語。
四、經查：
  (一)債務人即自訴人乙○○、丁○○、丙○○前因積欠債權人光
    豐農會借款本金160萬元暨利息、違約金，經債權人取得執
    行名義而聲請強制執行，乙○○所有坐落花蓮縣光復鄉○○
    段第1084-23地號土地1筆暨其上1002建號、門牌號碼為花蓮
    縣光復鄉○○村○○路86號之房屋1棟、丙○○所有坐落花
    蓮縣光復鄉○○段第700-2地號土地1筆、丁○○所有坐落花
    蓮縣光復鄉○○段第414地號土地1筆，均遭債權人查封等情
    ，為被告及自訴人等供承一致在卷，且經本院依職權調取本
    院民事執行處93年度執字第3344號卷宗全卷核閱屬實，自堪
    信為真實。
  (二)自訴人乙○○固不否認其確有同意將上開乙○○所有之房地
    移轉所有權登記予被告，委託被告處理其等債務之清償事宜
    （本院卷第200頁），惟指訴：伊僅將自己所有之房地過戶
    給被告，供處理伊所積欠農會債務之用，然並未同意將丁○○、丙○○之土地過戶給被告，被告係利用上述機會趁機偽
    造文書而詐騙取得等語，被告則堅決否認，並辯稱：是因乙○○所有之房地價值不足以清償原有之債務全額，方將丁○○、丙○○一併過戶予伊處理，且伊事後確有代乙○○清償
    全部債務，並無詐欺或偽造文書情事等語。查自訴人3人積
    欠光豐農會之債務，包含160萬元本金及利息、違約金共約
    180餘萬元，業據自訴人等自承在卷（本院卷第223頁），而
    自訴人丁○○及丙○○同為上開清償債務案件之債務人，其
    二人所有之土地亦同遭查封，準備拍賣，有該執行卷宗在卷
    可按，觀之其二人以證人身分於本院審理中證述情節，證人
    丙○○證稱：當初伊土地遭法院查封，乙○○跟伊說要用伊
    的土地來幫忙，說要辦塗銷抵押，伊才將印鑑證明、身分證
    等證件交給被告，伊不知道塗銷以後要怎麼處理，但伊都沒
    有繳納貸款等語（本院卷第226頁）；證人丁○○證稱：伊
    是將土地所有權狀交給伊先生乙○○，伊知道要將乙○○的
    房地賣給被告去處理欠農會的錢，但伊的土地被抵押無法賣
    出，所以要給被告去辦塗銷抵押等語（本院卷第228頁），
    顯見自訴人丁○○、丙○○對於因其等未繳納貸款，致所有
    之土地遭查封，遂委託被告辦理清償債務暨塗銷抵押等情，
    均知之甚詳，自難認被告有何施用詐術騙取自訴人等交付證
    件，訛為辦理所有權移轉登記之行為甚明。
  (三)又自訴人3人指稱：被告取得伊等所有之房地後，共向光豐
    農會貸得250萬元，清償系爭約180餘萬元之債務後，未依約
    返還餘額云云，惟被告取得自訴人乙○○所有之房地後，以
    之設定抵押向光豐農會貸款，僅能貸得148萬元，此有授信
    申請書、借據、抵押權設定書、他項權利證明書等在卷可稽
    （本院卷第157至162頁），尚不足以清償自訴人等之債務全
    額，足證被告辯稱：乙○○之房地不夠清償全部債務乙節，
    堪予採憑。嗣被告取得丁○○、丙○○之土地，再以之設定
    抵押向光豐農會貸得45萬元，亦有授信申請書、借據、抵押
    權設定書、他項權利證明書等在卷可稽（本院卷第163至168
    頁），且被告於貸得上開款項後，於93年12月31日即代為將
    自訴人等之債務全數清償完畢，此據本院函詢光豐農會明確
    ，有該會95年4月10日花光農信字第0950001110號函暨所附
    清償明細查詢1紙在卷可稽（本院卷第149至150頁），是自
    訴人前開所認被告再行貸款之數額，容有誤會，自無可採。
    況且，被告於受託後，為使光豐農會撤回對自訴人等之強制
    執行程序，以其夫陳茂生擔任借款人，被告及其弟梁智勇擔
    任連帶保證人，提供陳茂生、梁智勇所有土地設定擔保貸得
    55  萬元，並給付35萬元予光豐農會充作利息款項，方使光
    豐農會撤回上開強制執行程序，此除據被告供承在卷外，並
    經本院函詢光豐農會明確，有該會95年6月26日花光農信字
    第09500 02 023號函暨所附貸款申請書、借據、抵押權設定
    書、他項權利證明書、土地登記謄本、放款分戶卡、轉帳收
    入傳票等在卷可憑（本院卷第178至189頁），且為自訴人所
    不爭執（本院卷第199頁），足徵被告為處理受託事宜，亦
    有付出相當勞費，故不能以被告所貸得之款項稍多於所清償
    之債務數額，即謂其有不法所有之意圖或違背受託任務之行
    為。再參以依自訴人乙○○於本院審理中以證人身分具結證
    稱：當初伊的房地準備要被拍賣，伊委託被告處理，幫伊把
    農會的貸款還清，伊同意把伊所有之房地過戶給被告，讓被
    告去辦理塗銷抵押權登記，至於被告要如何處理伊都不知道
    ，當初也沒有約定房地過戶給被告後要怎麼處理等語（本院
    卷第222、2 23頁），顯見自訴人等係將其3人所有之房地移
    轉所有權予被告，委託被告全權處理系爭清償債務事宜，並
    不過問被告如何處理系爭債務之清償，亦未就該等清償細節
    、將來如何取回原有之房地等項目為具體指示或約定，堪認
    自訴人等係概括委託、授權被告處理系爭債務之清償事宜無
    訛。又自訴人3人迄今均未清償任何債務，或償還被告任何
    款項，亦據其等自承在卷，是被告既已依約完成受託事項，
    即將自訴人等之系爭債務全數清償完畢，即難遽謂其有何不
    法犯行。
  (四)綜上所述，被告係受自訴人乙○○之委託，全權處理乙○○
    前積欠債務之清償事宜，且因自訴人乙○○所有之土地、房
    屋不足清償，方取得自訴人丙○○、丁○○之授權暨同意，
    再將其二人所有之土地移轉所有權登記予被告，以便用被告
    之名義貸款來清償上開債務，核與其受託事項均無不符，是
    依自訴人所舉證據，均不能證明被告有何行使偽造文書、使
    公務員登載不實、詐欺等犯行。此外，復查無積極證據證明
    被告有何自訴人所指之前開犯行，參照首揭說明，不能證明
    被告犯罪，即應諭知其無罪之判決。
據上論斷，應依刑事訴訟法第343條、第301條第1項前段，判決
如主文。
中    華    民    國    95    年    9     月    13    日
              刑事第二庭    審判長法  官  李 豫 雙
                                  法  官  俞 秀 美
                                  法  官  林 韋 岑
上列正本證明與原本無異。
如不服本判決，應於判決送達後10日內，向本院提出上訴狀（應
附繕本）。
                                  書記官
中    華    民    國    95    年    9     月    14    日


司法院資訊處製作；財團法人民間司法改革基金會備份。
